ACORDAO-COMPLETO-2534570

ACÓRDÃO 6868/2022 ATA 38/2022 - SEGUNDA CÂMARA

VISTOS, relatados e discutidos estes autos de tomada de contas especial instaurada pelo Instituto Nacional de Colonização e Reforma Agrária (Incra) do Ministério do Desenvolvimento Agrário (MDA) , por intermédio da Superintendência Regional no Estado do Tocantins (SR-26) , em decorrência de impropriedades/irregularidades na execução física e financeira do Convênio 21.000/2008, firmado com a Cooperativa dos Profissionais Liberais do Vale do Araguaia (COOPVAG) .
ACORDAM os Ministros do Tribunal de Contas da União, reunidos em Sessão da 2ª Câmara, ante as razões expostas pelo Relator, em:
9.1. considerar revel os responsáveis Ailton Ramos Araújo (CPF: XXX.800.012-XX) e Cooperativa dos Profissionais Liberais do Vale do Araguaia (CNPJ 02.059.774/0001-13) , para todos os efeitos, dando-se prosseguimento ao processo, com fulcro no art. 12, § 3º, da Lei 8.443/1992; 
9.2. negar o pedido de suspensão dos autos feito pelo Sr. Helvécio Mesquita Melo (CPF XXX.391.336-XX) , por ausência de pressuposto legal;
9.3. acatar parcialmente as alegações de defesa apresentadas por Helvécio Mesquita Melo (CPF XXX.391.336-XX) , para afastar sua responsabilidade sobre os débitos das irregularidades 2 e 3 adiante descritas;
9.4. julgar irregulares, nos termos dos arts. 1º, inciso I, 16, inciso III, alínea "c", da Lei 8.443/1992, c/c os arts. 19 e 23, inciso III, da mesma Lei, as contas dos responsáveis Cooperativa dos Profissionais Liberais do Vale do Araguaia (CNPJ 02.059.774/0001-13) , Ailton Ramos Araújo (CPF XXX.800.012-XX) e Helvécio Mesquita Melo (CPF: XXX.391.336-XX) , condenando-os, solidariamente, conforme o caso, ao pagamento das importâncias a seguir especificadas, atualizadas monetariamente e acrescidas dos juros de mora, calculados a partir das datas discriminadas até a data da efetiva quitação do débito, fixando-lhes o prazo de quinze dias, para que comprovem, perante o Tribunal, o recolhimento das referidas quantias aos cofres do Instituto Nacional de Colonização e Reforma Agrária (Incra) , abatendo-se na oportunidade valor eventualmente já ressarcido, nos termos do art. 23, inciso III, alínea "a", da citada lei, c/c o art. 214, inciso III, alínea "a", do Regimento Interno do TCU.  
Irregularidade 1: ausência de aplicação de recursos federais repassados à conta do Convênio 21.000/2008, firmado com a Cooperativa dos Profissionais Liberais do Vale do Araguaia (COOPVAG) , no mercado financeiro.
Responsável: Helvécio Mesquita Melo (CPF: XXX.391.336-XX) e Cooperativa dos Profissionais Liberais do Vale do Araguaia (CNPJ 02.059.774/0001-13) :
	Data
	Valor (R$) 

	31/12/2008
	456,85

	31/1/2009
	1.124,17

	28/2/2009
	286,11

	31/3/2009
	158,45

	30/04/2009
	601,06

	31/5/2009
	945,93

	30/6/2009
	1.159,76

	31/7/2009
	194,91

	31/8/2009
	478,19

	30/9/2009
	1.004,60

	31/10/2009
	124,47

	30/11/2009
	47,13

	31/12/2009
	2.077,87

	31/1/2010
	1.298,64

	28/2/2010
	613,92

	31/3/2010
	2.244,59

	30/4/2010
	1.370,06

	31/5/2010
	526,37

	30/6/2010
	241,88

	31/7/2010
	4.393,01

	31/8/2010
	3.239,28

	30/9/2010
	2.404,53

	31/10/2010
	1.404,55

	30/11/2010
	3.789,00

	31/12/2010
	3.057,46

	31/1/2011
	320,10

Responsável: Ailton Ramos Araújo (CPF: XXX.800.012-XX) e Cooperativa dos Profissionais Liberais do Vale do Araguaia (CNPJ 02.059.774/0001-13) :
	Data
	Valor (R$) 

	28/2/2011
	164,93

	31/3/2011
	389,51

	30/4/2011
	1.388,06

	31/5/2011
	605,61

	30/6/2011
	1.004,94

	31/7/2011
	173,00

	31/12/2011
	34,43

Irregularidade 2: devolução de recursos retirados/transferidos da conta corrente específica do convênio, nos dias 14, 17, 20 e 26 de janeiro de 2011, sem o cômputo dos correspondentes valores que teriam sido auferidos caso permanecessem em conta e gerenciados em aplicação financeira.
Responsáveis solidários: Cooperativa dos Profissionais Liberais do Vale do Araguaia (CNPJ 02.059.774/0001-13) e Ailton Ramos Araújo (CPF: XXX.800.012-XX) :
	Data
	Valor (R$) 

	31/1/2011
	4.575,20

	28/2/2011
	3.868,90

	31/3/2011
	3.357,72

	30/4/2011
	2.900,34

	31/5/2011
	3.552,12

	30/6/2011
	2.080,80

	31/7/2011
	1.496,40

	31/8/2011
	1.417,20

	30/9/2011
	1.201,60

	31/10/2011
	1.124,60

	30/11/2011
	1.129,60

	31/12/2011
	1.188,40

	31/1/2012
	1.173,60

	28/2/2012
	1.000,00

Irregularidade 3: não comprovação da boa e regular aplicação de recursos do Convênio 21.000/2008, firmado com a Cooperativa dos Profissionais Liberais do Vale do Araguaia (COOPVAG) , haja vista a realização de diversos saques mediante apresentação de cheques, supostamente para pagamentos de credores, ocorridos a partir de janeiro de 2012.
Responsável: Cooperativa dos Profissionais Liberais do Vale do Araguaia (CNPJ 02.059.774/0001-13) : 
	Data
	Valor (R$ 1,00) 

	02/01/2012
	2.908,96

	18/01/2012
	2.214,10

Responsáveis solidários: Cooperativa dos Profissionais Liberais do Vale do Araguaia (CNPJ 02.059.774/0001-13) e Ailton Ramos Araújo (CPF: XXX.800.012-XX) :
	Data
	Valor (R$ 1,00) 

	23/02/2012
	3.380,00

	23/02/2012
	1.595,00

	23/02/2012
	143,00

	23/02/2012
	1.953,00

	23/02/2012
	603,00

	23/02/2012
	7.414,00

	23/02/2012
	6.240,00

	23/02/2012
	9.998,50

	23/02/2012
	8.370,00

	06/03/2012
	2.980,00

	06/03/2012
	1.517,00

	06/03/2012
	5.000,00

	06/03/2012
	4.801,70

	06/03/2012
	1.534,00

	06/03/2012
	2.667,00

	06/03/2012
	965,40

	26/03/2012
	8.930,00

	26/03/2012
	8.650,00

	26/03/2012
	9.835,50

	26/03/2012
	6.785,40

	26/032012
	7.753,90

	26/03/2012
	8.045,20

	27/03/2012
	7.868,55

	27/03/2012
	6.992,20

	27/03/2012
	7.397,25

	27/03/2012
	5.975,33

	27/03/2012
	6.925,47

	27/03/2012
	7.858,20

	27/03/2012
	6.953,00

	28/03/2012
	17.850,15

	28/03/2012
	15.214,00

	28/03/2012
	16.935,85

	28/03/2012
	33.951,00

	28/03/2012
	16.049,00

9.5. aplicar ao Sr. Helvécio Mesquita Melo (CPF: XXX.391.336-XX) a multa de R$ 4.000,00 prevista no art. 58 da Lei 8.443/1992 c/c o art. 268 do Regimento Interno do TCU, fixando-lhe o prazo de quinze dias, a contar da notificação, para que comprove, perante o Tribunal (art. 214, III, alínea "a", do Regimento Interno do TCU) , o recolhimento da dívida aos cofres do Tesouro Nacional, atualizada monetariamente desde a data deste acórdão até a data do efetivo recolhimento, se paga após o vencimento, na forma da legislação em vigor;
9.6. Aplicar a Cooperativa dos Profissionais Liberais do Vale do Araguaia (CNPJ 02.059.774/0001-13) e ao Sr. Ailton Ramos Araújo (CPF: XXX.800.012-XX) a multa de R$ 30.000,00 prevista no art. 57 da Lei 8.443/1992 c/c o art. 267 do Regimento Interno do TCU, fixando-lhes o prazo de quinze dias, a contar da notificação, para que comprove, perante o Tribunal (art. 214, III, alínea "a", do Regimento Interno do TCU) , o recolhimento da dívida aos cofres do Tesouro Nacional, atualizada monetariamente desde a data deste acórdão até a data do efetivo recolhimento, se paga após o vencimento, na forma da legislação em vigor;
9.7. autorizar, desde logo, a cobrança judicial das dívidas, caso não atendidas as notificações, na forma do disposto no art. 28, inciso II, da Lei 8.443/1992;
9.8. autorizar também, desde logo, se requerido, com fundamento no art. 26 da Lei 8.443, de 1992, c/c o art. 217, §§ 1º e 2º do Regimento Interno do TCU, o parcelamento das dívidas em até 36 parcelas, incidindo, sobre cada parcela, corrigida monetariamente, os correspondentes acréscimos legais, fixando-lhes o prazo de quinze dias, a contar do recebimento da notificação, para comprovarem, perante o Tribunal, o recolhimento da primeira parcela, e de trinta dias, a contar da parcela anterior, para comprovar os recolhimentos das demais parcelas, devendo incidir, sobre cada valor mensal, atualizado monetariamente, os juros de mora devidos, no caso do débito, na forma prevista na legislação em vigor, alertando os responsáveis de que a falta de comprovação do recolhimento de qualquer parcela importará o vencimento antecipado do saldo devedor, nos termos do § 2º do art. 217 do Regimento Interno deste Tribunal;
9.9. enviar cópia deste Acórdão, bem como do Relatório e do Voto que o fundamentarem à Procuradoria da República no Estado do Tocantins, nos termos do à § 3º do art. 16 da Lei 8.443/1992, c/c o § 7º do art. 209 do Regimento Interno do TCU, para adoção das medidas cabíveis, informando que a presente deliberação, acompanhada do Relatório e do Voto que a fundamenta, está disponível para a consulta no endereço www.tcu.gov.br/acordaos, além de esclarecer que, caso requerido, o TCU poderá fornecer sem custos as correspondentes cópias, de forma impressa; e
9.10. enviar cópia deste Acórdão ao Instituto Nacional de Colonização e Reforma Agrária - Incra e aos responsáveis, para ciência, informando que a presente deliberação, acompanhada do Relatório e do Voto que a fundamenta, está disponível para a consulta no endereço www.tcu.gov.br/acordaos, além de esclarecer que, caso requerido, o TCU poderá fornecer sem custos as correspondentes cópias, de forma impressa.

Tomada de contas especial instaurada pelo Instituto Nacional de Colonização e Reforma Agrária (Incra) do Ministério do Desenvolvimento Agrário, por intermédio da Superintendência Regional no Estado do Tocantins (SR-26), em decorrência de impropriedades/irregularidades na execução física e financeira do Convênio 21.000/2008, firmado com a Cooperativa dos Profissionais Liberais do Vale do Araguaia

Segunda Câmara

Instituto Nacional de Colonização e Reforma Agrária.

3. Responsáveis: Ailton Ramos Araújo (XXX.800.012-XX); Cooperativa de Profissionais Liberais do Vale Araguaia (02.059.774/0001-13); Helvécio Mesquita Melo (XXX.391.336-XX).

13.1. Ministros presentes: Bruno Dantas (Presidente) e Antonio Anastasia (Relator).
13.2. Ministros-Substitutos convocados: Marcos Bemquerer Costa e Weder de Oliveira.

ANTONIO ANASTASIA

Este processo trata de tomada de contas especial instaurada pelo Instituto Nacional de Colonização e Reforma Agrária (Incra) do Ministério do Desenvolvimento Agrário (MDA) , por intermédio da Superintendência Regional no Estado do Tocantins (SR-26) , em decorrência de impropriedades/irregularidades na execução física e financeira do Convênio 21.000/2008, firmado com a Cooperativa dos Profissionais Liberais do Vale do Araguaia (COOPVAG) .
2. Na sequência, transcrevo a instrução ofertada pela SecexTCE (peça 150) e, em seguida, o parecer concordante do Ministério Público junto ao Tribunal (peça 153) , de lavra do douto Subprocurador-Geral Paulo Soares Bugarin.
"INTRODUÇÃO
1.	Cuidam os autos de tomada de contas especial instaurada pelo Instituto Nacional de Colonização e Reforma Agrária (Incra) do Ministério do Desenvolvimento Agrário (MDA) , por intermédio da Superintendência Regional no Estado do Tocantins (SR-26) , em decorrência de impropriedades/irregularidades na execução física e financeira do Convênio 21.000/2008, firmado com a Cooperativa dos Profissionais Liberais do Vale do Araguaia (COOPVAG) .
2.	O Convênio tinha como objeto a prestação de serviços de assessoria técnica, social e ambiental (ATES) para 4.383 famílias, além da elaboração de seis Planos de Desenvolvimento de Assentamento (PDA) para atender 235 famílias assentadas (peça 1, p. 350) . Para tanto, foi previsto o emprego de R$ 7.093.527,00, sendo de responsabilidade do Incra o repasse de R$ 6.880.721,19 e o restante, R$ 212.805,81, correspondente à contrapartida da convenente. Ao final da avença, foi efetivamente liberado para a COOPVAG o total de R$ 5.204.833,55 (relação de ordens bancárias, peça 3, p. 365) .
HISTÓRICO
3.	Preliminarmente, consoante instrução à peça 7, a então Secex/PA promoveu diligência ao Incra solicitando o envio de documentos que comprovassem as irregularidades registradas no Relatório 001/2013, pelo setor de contabilidade da autarquia (peça 10) . Como resposta, o Incra encaminhou as relações de pagamentos elaboradas nas prestações de contas examinadas e os extratos bancários da conta específica do ajuste, esclarecendo que os documentos fiscais das despesas se encontram em poder da COOPVAG (peça 12) .
4.	Com esteio na instrução complementar à peça 15, foi ordenada pelo Relator a citação do Sr. Helvécio Mesquita Melo, signatário do Convênio 21000/2008 e presidente da COOPVAG, em solidariedade com a entidade convenente, em razão de débito no valor de R$ 167.234,38 (peça 21) . Na mesma oportunidade, foi realizada a citação do Sr. Ailton Ramos Araújo, presidente sucessor da COOPVAG, em solidariedade com a Cooperativa, pelo montante de R$ 271.756,06 (peça 20) , mas cuja soma não corresponde à apurada a partir das parcelas a seguir discriminadas.
4.1.	A citação teve por fundamento as seguintes irregularidades e respectivos débitos, no valor total de R$ 461.796,81, arrimados no relatório conclusivo do tomador de contas 03/2015 (peça 4, p. 250-267) e no Relatório 001/2013 (peça 3, p. 281-317 e p. 319-320) :
	Irregularidade
	Valor (R$) 

	Não integralização proporcional da contrapartida
	20.694,38

	Saldo dos recursos não devolvidos ao Incra
	2.109,98

	Pagamentos de despesas diversas não previstas no convênio
	438.128,29

	Divergência entre valores sacados da conta e pagamentos efetuados
	864,16

	Total
	461.796,81

5.	Citados, a Cooperativa dos Profissionais Liberais do Vale do Araguaia e o Sr. Ailton Ramos Araújo permaneceram silentes. O Sr. Helvécio Mesquita Melo apresentou alegações de defesa (peça 24) , em que aduz, em síntese, não ser responsável pelas parcelas de débito que lhe foram imputadas, uma vez que todas possuem a mesma data de ocorrência, em 13/05/2013, momento em que já havia deixado a gestão da COOPVAG e não mais possuía competência para agir em nome da entidade.
6.	Aquela unidade técnica não acolheu os argumentos expendidos pelo Sr. Helvécio Mesquita Melo e, como consequência, propôs julgar suas contas irregulares, condená-lo ao ressarcimento de débito em solidariedade com a COOPVAG e ao pagamento de multa fundamentada no art. 57 da Lei 8.443/92. Da mesma forma, sugeriu considerar revéis os demais responsáveis, imputando-lhes o dever de reparar o dano causado ao erário e lhes aplicando multa calcada no mesmo dispositivo legal (instrução complementar, peça 34) .
7.	O MP/TCU divergiu da proposta alvitrada, por considerar que o débito não estava devidamente caracterizado e fundamentado, ponderando que (peça 37) :
	a) não estavam especificadas quais despesas foram impugnadas por ausência de comprovação, mas apenas o somatório dos gastos questionados em cada uma das prestações de contas parciais, tampouco as relativas às transferências bancárias a credor diverso do emitente da nota fiscal;
	b) 	a documentação enviada pelo Incra em atendimento à diligência do Tribunal - extratos bancários e relação de despesas (peça 12) - não contribuía para o esclarecimento da composição do débito apurado, sendo necessária a adoção de novas medidas preliminares para sanear plenamente o processo;
	c) não havia correspondência entre as datas dos débitos assinaladas nos ofícios de citação com aquelas contidas nos relatórios do Incra, que consideraram o dia 31/5/2011 para todos os fatos (peça 4, p. 246) .
7.1.	Ademais, o MP/TCU ressaltou que o convênio estipulou que os pagamentos seriam efetuados exclusivamente por meio de crédito na conta bancária de titularidade dos fornecedores e prestadores de serviço (cláusula segunda, II, "l") , enquanto a citação levou em consideração apenas que houve pagamentos de diversas despesas mediante um único cheque, e cujos valores totais apresentavam divergência a maior no valor de R$ 864,16. Por esse motivo, entendeu que todos os pagamentos efetuados nessa sistemática, que perfazem R$ 264.254,66, deveriam ser considerados como débito (peça 3, p. 311) .
7.2.	Por fim, observou que a parcela do débito apurado referente à não restituição do saldo remanescente na conta do convênio não constou nos ofícios de citação.
7.3.	O MP/TCU opinou então pela restituição dos autos à Unidade Técnica, para a adoção de medidas saneadoras para melhor detalhar as parcelas de débito e dirimir as dúvidas quanto às datas de ocorrência das irregularidades apontadas. O processo retornou em cumprimento ao Despacho do Relator à peça 38.
8.	Preliminarmente, deve-se ressaltar que houve outras falhas na citação dos responsáveis, uma vez que tanto a instrução à peça 15, quanto os respectivos ofícios (peças 20, 21 e 30) , mencionaram que houve impugnação integral dos recursos repassados à entidade convenente, o que não se coaduna com o montante do débito apurado, que decorreu de impugnação parcial de despesas. 
9.	Apontou ainda como conduta a autorização para realização de despesas infringindo a norma legal, Portaria 127/2008, com pagamentos de atualização monetária, juros e multas sobre saldo devedor; despesas não previstas; não comprovação das despesas realizadas com fundo de caixa e diárias; pagamento de diárias e ajuda de custo para complementar salário, gerando encargos a recolher; diferença apurada na relação de pagamentos e documentos fiscais; transferência eletrônica a credor diverso do emitente do documento fiscal, ou seja, apenas aquela referente a Pagamentos de despesas diversas não previstas no convênio.
10.	No entanto, o documento de referência que foi considerado para a apuração das responsabilidades e do dano foi o Relatório 001/2013, de 16/5/2013, elaborado pela comissão incumbida de analisar e emitir parecer conclusivo sobre as prestações de contas apresentadas pela Cooperativa (Relatório 001/2013, peça 3, p. 281-317 e p. 319-320) .
10.1.	Esse relatório serviu de base para as conclusões do tomador de contas, tanto no relatório de 30/9/2014 (peça 3, p. 365-395) , quanto no Relatório do Tomador de Contas 03/2015, de 16/6/2015 (peça 4, p. 250-267) . Entretanto, esses dois relatórios não consideraram, sem justificar as razões, os débitos apurados decorrentes da ausência de aplicação financeira dos recursos do convênio, e da retirada de valores da conta bancária, com retorno sem os rendimentos caso aplicados estivessem. 
10.2.	De outro lado, como bem observou o MP/TCU, o Relatório 001/2013 e os tomadores de contas consideraram como comprovadas as despesas com recursos sacados da conta bancária do ajuste pela própria Cooperativa, no montante de R$ 264.254,66, com a ressalva da diferença apurada de R$ 864,16. Nada obstante, o Incra não disponibilizou esses comprovantes, razão pela qual, em consonância com o entendimento do MP/TCU, todos os pagamentos efetuados nessa sistemática, que perfazem R$ 264.254,66, devem ser considerados como débito (Relatório 001/2013, peça 3, p. 311) .
11.	Assim, após análise do Relatório 001/2013, em cotejo com as ponderações do MP/TCU, e com as relações de pagamento e extratos bancários obtidos mediante a diligência ao Incra (peça 12) , em instrução de peça 39, também elaborada pela então Secex/PA, foram evidenciadas as seguintes irregularidades, com potencial ou efetivo dano ao erário:
Irregularidades motivadoras do dano
12.	Irregularidade (1) : ausência de aplicação financeira dos recursos do convênio 
12.1.	Essa prática consistiu na não aplicação dos saldos disponíveis na conta corrente do Convênio. A apuração dos rendimentos não auferidos, feita a partir dos registros dos extratos bancários, está demonstrada no quadro E.2.1 do Relatório Incra 001/2013 (peça 3, p.  301-305) . O valor apurado foi de R$ 37.323,38, cuja composição das parcelas por período considerado está discriminada na seção desta instrução denominada "quantificação do débito".
12.2.	Os valores não auferidos como rendimento de aplicação financeira foram calculados com base na ferramenta "calculadora do cidadão", disponível no site do Banco Central do Brasil. O cálculo considerou parcelas apuradas com base nas prestações de contas da avença.
12.3.	Constitui parcela do débito dos responsáveis o valor correspondente aos rendimentos que seriam auferidos caso os recursos repassados tivessem sido aplicados no mercado financeiro, de acordo com a norma, considerados os períodos nos quais os recursos permaneceram sem movimentação.
12.4.	Essa prática desrespeita o disposto no art. 116, § 4º, da Lei 8.666/1993. Do mesmo modo, no art. 42, § 1º, inciso I, e art. 50 da Portaria Interministerial MP/MF/MCT 127/2008. Ainda, o disposto na cláusula segunda, II, "m", do Convênio 21.000/2008 (peça 1, p. 356) 
12.5.	De acordo com esses dispositivos, deve haver a aplicação financeira dos recursos não utilizados de forma a garantir que o montante repassado não sofra eventuais efeitos negativos da desvalorização da moeda em face da inflação. Também, que é vedada a utilização de recursos para finalidades diversas ao objeto do convênio e previstas no plano de trabalho.
12.6	Tal irregularidade não constou dos ofícios de citação aos responsáveis.
13.	Irregularidade (2) : transferência de recursos da conta específica do convênio para outras contas estranhas ao seu objeto, com retorno dos valores sem os rendimentos da aplicação financeira que seriam auferidos nos respectivos períodos.
13.1.	O Incra também constatou a retirada de recursos da conta do convênio, posteriormente devolvidos em valores nominais, sem os rendimentos que poderiam ter sido auferidos com a aplicação financeira do montante indevidamente transferido. Detectou-se que parcelas totalizando R$ 800.000,00 foram retiradas da conta do convênio durante o mês de janeiro de 2011, e que foram retornados à conta de forma parcelada, sendo integralizado somente em março de 2012 (p. 301 e 307) . 
13.2.	A apuração dos valores, calculados com base na ferramenta "calculadora do cidadão", disponível no site do Banco Central do Brasil, consta no quadro E.2.2, resultando na importância de R$ 30.066,48 (peça 3, p. 307) . A discriminação das parcelas consta na seção de quantificação do débito adiante disposta. 
13.3.	No presente caso, o cálculo do débito realizado pelo tomador de contas incluiu o montante estimado da quantia que seria obtida caso os recursos estivessem mantidos em aplicação financeira durante o período em que esses permaneceram fora da conta específica, conforme estipulam os referidos normativos.
13.4. 	Tal prática viola o art. 116, § 4º, c/c o art. 20, §§1º, 2º e 3º, da Lei 8.666/1993. Do mesmo modo, o art. 42, § 1º, inciso I, e art. 50 da Portaria Interministerial MP/MF/MCT 127/2008. Ainda, o disposto na cláusula segunda, II, "l" e "m", do Convênio 21.000/2008 (peça 1, p. 356) .
13.5	Tal irregularidade também não constou especificamente nos ofícios de citação.
14.	Irregularidade (3) : não integralização proporcional da contrapartida.
14.1.	Essa questão foi analisada conclusivamente no Parecer Incra/SR26 D1/ATES 04/2012, de 25/6/2012, ratificado pelo Parecer 01/2013 (peça 3, p. 216- 245 e 275, respectivamente) , relatado no item F - Do Parecer Final da Equipe de Fiscalização do Relatório 001/2013 da Divisão de Contabilidade à peça 3, p. 313.
14.2.	De acordo com o pactuado, foi previsto o emprego de R$ 7.093.527,00, sendo de responsabilidade do Incra o repasse de R$ 6.880.721,19 e o restante, R$ 212.805,81, correspondente à contrapartida da convenente (3% do valor pactuado) . Conforme a sistemática prevista nos parágrafos terceiro e quarto da cláusula terceira do termo de convênio, a contrapartida seria integralizada proporcionalmente aos valores das parcelas transferidos pelo Incra (peça 1, p. 358) .
14.3.	Ao final da avença, foi efetivamente liberado para a COOPVAG o total de R$ 5.204.833,55 (relação de ordens bancárias, peça 3, p. 365) . Nesse sentido, caberia à Cooperativa comprovar o aporte de R$ 160.974,23 à título de contrapartida, proporcionalmente ao valor efetivamente repassado pelo Incra. De acordo com o Incra, a entidade comprovou o aporte de R$ 54.726,00, em 23/3/2010 (peça 3, p. 220) . Esse valor consta no anexo IV da 3ª prestação de contas (peça 4, p. 226) e o extrato bancário acusa o crédito dessa quantia em 22/3/2010 (peça 12, p. 528) .
14.4.	De acordo com o cálculo efetuado pelo Incra, seria devido à título de contrapartida proporcional o montante de R$ 20.694,38, conforme o Parecer 04/2012, peça 3, p. 216-245, e Parecer 01/2013, peça 3, p. 275, respectivamente, e ratificado no Relatório 001/2013 (peça 3, p 313) . Entretanto, esse valor tomou por base uma projeção de despesas, e não na sua efetiva comprovação (ver itens 5.7 e 7.5 do Parecer 04/2012, peça 3, p. 226 e 240, assim como o Parecer 01/2013, p. 275) .
14.5.	 A não aplicação do total previsto como contrapartida pela Cooperativa ensejaria a devolução ao Incra da parcela dos recursos federais que acabaram por substituir, indevidamente, os recursos da contrapartida na execução do convênio, a fim de se manter a proporcionalidade de execução estabelecida inicialmente no termo de convênio. A não observância dessa regra viola o disposto no art. 57, parágrafo único, da Portaria Interministerial MP/MF/MCT 127/2008, assim como os parágrafos terceiro e quarto da cláusula terceira do Convênio 21.000/2008.
14.6.	As seis prestações de contas apresentadas pela COOPVAG registram os lançamentos de receita e despesa na conta do convênio e espelham a seguinte situação quanto às despesas executadas, considerando os recursos oriundos dos repasses, de aplicação financeira e da própria contrapartida (peça 4, p. 212-214, 216-220, 222-226, 228-232, 234-238 e 240-244) :
	Prestação de contas
	Período de execução das despesas
	Valor executado (R$) 

	1ª 
	Dezembro de 2008 a junho de 2009
	867.616,67

	2ª 
	Julho de 2009 a dezembro de 2009
	959.250,9

	3ª 
	Janeiro de 2010 a junho de 2010
	767.059,33

	4ª 
	Julho de 2010 a dezembro de 2010
	1.099.897,93

	5ª 
	Janeiro de 2011 a junho de 2011
	1.873.150,44

	6ª 
	Julho de 2011 a março de 2012
	613.736,34

	Total
		6.180.711,61

14.7.	É interessante notar que a 6ª prestação de contas informa a realização de despesas de custeio no valor de R$ 150.228,15, com recursos da contrapartida (anexo IV, peça 4, p. 244) . Essas despesas estão discriminadas na relação de pagamentos efetuados a que se refere o seu Anexo V (peça 12, p. 256) . Na coluna da receita do anexo IV, estão discriminados supostos créditos a título de contrapartida. Confrontou-se essas informações com os registros dos extratos bancários, conforme a seguir:
	Prestação de contas (peça 4, p. 244) 
	Extratos bancários

	Data de crédito
	Valor (R$) 
	Data de crédito
	Valor (R$) 
	Localização nos autos

	30/6/2011
	54.726,00
	22/3/2010
	54.726,00
	Peça 12, p. 528

	07/2011
	11.000,00
	Extrato ilegível
	Extrato ilegível
	Peça 12, p. 260

	08/2011
	4.000,00
	25/8/2011
	4.000,00
	Peça 12, p. 264

	09/2011
	-
			
	10/2011
	3.000,00
	11/10/2011
11/10/2011
	1.500,00
1.500,00
	Peça 12, p. 269
Peça 12, p. 269

	12/2011
	6.000,00
	29/12/2011
29/12/2011
	3.000,00
3.000,00
	Peça 12, p. 271
Peça 12, p. 271

	01/2012
	18.820,00
	6/1/2012
18/1/2012
24/1/2012
31/1/2012
	4.000,00
5.650,00
1.500,00
7.670,00
	Peça 12, p. 273
Peça 12, p. 273
Peça 12, p. 274
Peça 12, p. 274

	02/2012
	48.400,00
	17/2/2012
23/2/2012
	8.400,00
40.000,00
	Peça 12, p. 276
Peça 12, p; 276

	03/2012
	21.100,00
	6/3/2012
6/3/2012
	5.600,00
15.500,00
	Peça 12, p. 281
Peça 12, p. 281

	Total
	167.046,00
		156.046,00
	
14.8.	O confronto confirma a integralização da quantia de R$ 156.046,00 na conta do convênio a título de contrapartida, com a ressalva de que o valor de R$ 11.000,00 informado na prestação de contas não pode ser identificado, em razão de o extrato com a movimentação do mês de julho de 2011 estar ilegível. Considerando que o Incra repassou à Cooperativa a importância de R$ 5.204.833,55, as disponibilidades somaram R$ 5.360.879,55. Aplicando-se o percentual de 3% devido a título de contrapartida, resulta a importância de R$ 160.826,38. 
14.9.	Com efeito, caso confirmado o ingresso da quantia de R$ 11.000,00, restaria descaracterizada essa irregularidade, o que poderia ser esclarecido mediante a obtenção dos extratos completos da conta corrente por meio de diligência ao Banco do Brasil S.A. 
15.	Irregularidade (4) : Pagamento de despesas não comprovadas mediante saque em espécie de cheques diretamente no caixa.
15.1.	O saque em espécie, além de contrariar o disposto na cláusula segunda, II, "l", do Convênio 21.000/2008 (peça 1, p. 356) , impede, em regra, o estabelecimento de nexo de causalidade entre os saques realizados e a execução do objeto pactuado por meio de convênio ou congênere, custeada com recursos federais.
15.2.	Na execução do convênio em análise, o Incra constatou, conforme mencionado no Relatório 001/2013 (peça 3, p.  307-311 e 315) , a ocorrência de diversos saques em espécie, supostamente para pagamentos de credores, ocorridos a partir de janeiro de 2012, desvirtuando-se a entidade da prática anterior de os pagamentos mediante transferência eletrônica, como disposto no convênio.
15.3.	A princípio, o relatório do Incra informa que, de um montante de R$ 264.254,66 sacados mediante diversos cheques da conta do convênio, não teriam sido comprovadas as despesas apenas em relação à importância de R$ 864,16 (peça 3, p. 309-311) . Os valores estão discriminados no quadro E.2.3 do relatório (peça 3, p. 309-311) . Todavia, não estão nos autos os comprovantes que o Incra afirma ter examinado, e que não foram entregues mediante a diligência efetuada pelo TCU.
15.4.	Nesse sentido, como bem acentuou o MP/TCU (peça 37) , o convênio estipulou que os pagamentos seriam efetuados exclusivamente por meio de crédito na conta bancária de titularidade dos fornecedores e prestadores de serviço (cláusula segunda, II, "l") , e que por esse motivo entendeu que todos os pagamentos realizados nessa sistemática, que perfazem R$ 264.254,66, deveriam ser considerados integralmente como débito (peça 3, p. 307-311) .
15.5.	O entendimento consolidado do Tribunal sobre essa matéria é no sentido de que os saques em espécie nas contas que detêm recursos de convênio contrariam não apenas os normativos legais vigentes, mas impedem o estabelecimento de nexo de causalidade entre os valores retirados da conta e a execução do objeto pactuado por meio de convênio ou congênere custeado com recursos públicos, o que obsta a comprovação da regular aplicação dos recursos públicos repassados (Acórdão 997/2015-TCU-Plenário, rel. Benjamin Zymler; 2.190/2015-TCU-2ª Câmara, rel. André de Carvalho; e 5.440/2015-TCU-1ª Câmara, rel. José Múcio Monteiro) , dentre outros.
15.6.	Desse modo, os saques em espécie dos valores do convênio são irregulares já que impedem a estabelecimento do nexo de causalidade entre os dispêndios efetuados e as despesas declaradas.
15.7.	Calha ressaltar, contudo, que, pela inteligência do Acórdão 5423/2017-TCU-Segunda Câmara (Recurso de Reconsideração, rel. Ministro Aroldo Cedraz) , a realização de saques em espécie diretamente da conta bancária específica não constitui óbice intransponível à comprovação do nexo de causalidade entre as receitas e as despesas realizadas no convênio. Contudo, nessa situação, torna-se necessária a apresentação de provas que permitam, ainda que indiretamente, demonstrar que o destino dos recursos foi realmente aquele previsto na norma ou no ajuste firmado.
16.	Irregularidade (5) : pagamento indevido de despesas vedadas ou não previstas no Plano de Trabalho.
16.1.	O tomador de contas incorporou às suas conclusões, notadamente ao débito apurado (peça 4, p. 260) , as irregularidades apontadas no Relatório 001/2013, concernentes ao pagamento de diversas despesas, vedadas ou não previstas no plano de trabalho do convênio, que foram organizadas em seis grupos, conforme a seguir: atualização monetária, juros e multas sobre saldo devedor; despesas não previstas no convênio; pagamentos mediante fundo de caixa e de ajuda de custo sem documentação comprobatória; pagamento de diárias e ajuda de custo para complementar salários, gerando encargos a recolher indevidamente incluídos na planilha de formação de custos do convênio; despesa lançada na relação de pagamentos com valor superior ao do documento fiscal respectivo; e transferência eletrônica em favor de credor diverso do emitente do documento fiscal (peça 3, p. 297-299) .
16.2.	 Os valores impugnados foram relacionados no quadro E.1.2 que integrou como anexo o Relatório 001/2013 (peça 3, p. 319-320) , totalizando a importância de R$ 438.128,28.
16.3.	Esse procedimento revela-se em desacordo com as normas pertinentes à aplicação de recursos federais transferidos mediante convênio, sobretudo o art. 39, inciso IV, da Portaria Interministerial MP/MF/MCT 127/2008, além da cláusula segunda, II, "l", do Convênio 21.000/2008. Calha ressaltar, ainda, que, de acordo com o disposto na cláusula segunda, II, "e" do termo de convênio, o convenente é responsável por todo o pessoal envolvido na execução dos serviços, os quais não terão qualquer vínculo empregatício com o Incra, bem como, todos os encargos decorrentes da execução do objeto pactuado, inclusive trabalhistas, previdenciários, sociais, fiscais e comerciais, não gerando para o Incra obrigações ou outros encargos de qualquer natureza (peça 1, p. 354) .
16.4.	Nessa linha, os recursos do convênio estão vinculados a um projeto específico, de acordo com o programa de trabalho estabelecido no instrumento, não podendo ser aplicados no pagamento de despesas não previstas, tampouco vedadas pelas normas aplicáveis.
16.5.	Entretanto, como bem anotou o MP/TCU (peça 37) , não estavam especificadas quais despesas foram impugnadas por ausência de comprovação, mas apenas o somatório dos gastos questionados em cada uma das prestações de contas parciais, tampouco as relativas às transferências bancárias a credor diverso do emitente da nota fiscal. Nesse sentido, para a correta caracterização da irregularidade, identificação dos responsáveis e quantificação do débito, entendeu-se necessário diligenciar ao Incra visando à obtenção dos documentos/informações complementares que instruíram sua análise.
17.	Irregularidade (6) : ausência de devolução do saldo do convênio.
17.1.	O Incra constatou que não foi encontrado o comprovante do saldo existente em Conta Corrente, conforme Demonstrado no Relatório da Prestação de Contas Final, na importância de R$ 2.789,37 (peça 4, p. 244) . Ponderou que a devolução deste recurso deveria ter sido realizada na proporção da participação de cada participe do Convênio. Sendo assim, o Incra considerou que, tendo liberado 75,64% dos recursos previstos na celebração, deveria ter sido retornado aos cofres da entidade a importância de R$ 2.109,98 (R$ 2.789,37 x 75,64%) (peça 3, p. 311) .
17.2.	Essa prática viola as disposições do art. 57, parágrafo único, da Portaria Interministerial MP/MF/MCT 127/2008, e o disposto na cláusula sexta, parágrafo primeiro, do Convênio 21.000/2008, (peça 1, p. 360) . 
17.3.	Nada obstante, considerou-se que a informação do saldo não recolhido precisava ser evidenciada com os registros no extrato bancário da conta do convênio, uma vez que os extratos bancários então disponíveis nos autos não permitiam atestar essa disponibilidade, tampouco a sua devolução ao Incra.
18.	Assim, foram realizadas as seguintes diligências (peças 41/42) :
	I) à Superintendência Regional do Instituto Nacional de Colonização e Reforma Agrária no Estado do Tocantins (Incra-SR-26/TO) :
	a) que discrimine e encaminhe a documentação examinada para fundamentar suas conclusões pela comprovação das despesas efetuadas mediante saque em espécie de cheques da conta corrente do Convênio diretamente no caixa, relacionadas no quadro E.2.3 do Relatório 001/2013 (irregularidade 04) :
	b) que especifique quais as despesas de fato foram impugnadas para gerar os montantes apurados no quadro E.2.1 do Relatório 001/2013 (irregularidade 05) , apresentando os respectivos documentos comprobatórios: fato gerador da despesa e data, documento fiscal que embasou o pagamento, nome do credor com CPF/CNPJ, valor pago, meio de pagamento (transferência eletrônica/cheque, e data do débito da conta corrente do convênio) .
	II) à Agência 1505-9 do Banco do Brasil S/A (Praça dos Girassóis, Palmas/TO) , para envio dos extratos completos da conta corrente 44523-1 (COPVAG CONVÊNIO INCRA) , inclusive referentes às aplicações financeiras, na qual foram movimentados os recursos do Convênio 21.000/2008, firmado entre o Instituto Nacional de Colonização e Reforma Agrária e a Cooperativa dos Profissionais Liberais do Vale do Araguaia (COOPVAG) , relativo ao período de 19/8/2008 até a presente data ou a de seu encerramento;
19.	O Banco do Brasil, em atendimento, encaminhou os documentos de peças 56/58, contendo extratos bancários não só da conta corrente, mas também da conta de aplicação financeira, durante todo o período de vigência do convênio e até encerramento da conta.
20.	Já o Incra, após solicitação e concessão de prorrogação de prazo, apresentou o ofício 36.022/2018 (peça 60 e cópia peça 61) , onde informa que a documentação solicitada encontra-se em poder da entidade convenente, como prevê a legislação nesses casos, e que os documentos originais foram solicitados à COOPVAG na época de análise contábil conclusiva da prestação de contas, tendo sido posteriormente devolvidos à entidade para guarda e arquivo, e que, após diversas tentativas de contato com a Cooperativa, esta não apresentou os documentos solicitados e nem se mostrou disposta a cedê-los.
21.	Em instrução de peça 64, entendeu-se pela citação dos responsáveis pela ocorrência de 03 irregularidades entre as acima descritas, quais sejam:
- ausência de aplicação financeira dos recursos do convênio (item 12 supra - irregularidade 01) - no valor histórico de R$ 37.323,38 (peça 03, pg. 301/305) ;
- transferência de recursos da conta específica do convênio para outras contas entranhas ao seu objeto, com retorno dos valores sem os rendimentos da aplicação financeira que seria auferidos nos respectivos períodos (item 13 supra - irregularidade 02) - no valor histórico de R$ 30.066,48 (peça 03 - pg. 307) ; e
- pagamento de despesas não comprovadas mediante saque em espécie de cheques diretamente no caixa - (item 15 supra - irregularidade 04) - no valor histórico de R$ 264.254,66 (peça 03, pg. 309/311) .
22.	Já as instâncias superiores da Secretaria entenderam deveria ser realizada diligência preliminar à Cooperativa dos Profissionais Liberais do Vale do Araguaia (CNPJ 02.059.774/0001-13) e aos Srs. Helvécio Mesquita Melo (CPF XXX.391.336-XX) e Ailton Ramos Araújo (CPF XXX.800.012-XX) , para que encaminhassem cópia de toda documentação comprobatória (notas fiscais, recibos, cópias de cheque, processo consulta pública, estrato bancário etc.) das despesas do Convênio 21.000/2008, firmado entre o Instituto Nacional de Colonização e Reforma Agrária (Incra) e a Cooperativa dos Profissionais Liberais do Vale do Araguaia (COOPVAG) , alertando ainda que a falta de apresentação da documentação poderia ensejar a citação pela integralidade do valor repassado no âmbito do referido convênio.
23.	Feitas as diligências, somente o Sr. Helvécio Mesquita Melo compareceu aos autos, apresentando defesa na peça 81, nos mesmos termos daqueles já apresentados na peça 24, e analisados pela então Secex/PA em instrução de peça 34, quando propôs a rejeição das alegações do responsável.
24.	Em instrução de peça 83, foi analisado como proceder à citação dos responsáveis, pela integralidade do débito, conforme citado no despacho de peça 65, ou somente pelas três irregularidades, consoante descrito no item 21 supra e proposto na instrução de peça 64.
25.	Entendeu-se, então, que não caberia a citação pelo valor integral dos recursos repassados no âmbito do convênio em tela, posto que já é do conhecimento deste Tribunal que o Órgão repassador teria aprovado um percentual bastante elevado dos gastos realizados pela Cooperativa dos Profissionais Liberais do Vale do Araguaia.
26.	Assim, foi proposta a citação dos responsáveis pelas irregularidades abaixo listadas, tendo a mesma sido autorizada conforme despacho do Exmo. Sr. Ministro Relator de peça 86:
- ausência de aplicação financeira dos recursos do convênio (item 12 supra - irregularidade 01) - no valor histórico de R$ 37.323,38 (peça 03, pg. 301/305) ;
- transferência de recursos da conta específica do convênio para outras contas entranhas ao seu objeto, com retorno dos valores sem os rendimentos da aplicação financeira que seria auferida nos respectivos períodos (item 13 supra - irregularidade 02) - no valor histórico de R$ 30.066,48 (peça 03 - pg. 307) ; e
- pagamento de despesas não comprovadas mediante saque em espécie de cheques diretamente no caixa - (item 15 supra - irregularidade 04) - no valor histórico de R$ 264.254,66 (peça 03, pg. 309/311) .
Responsáveis pelo débito e individualização das condutas
27.	 Irregularidade (1) : ausência de aplicação financeira dos recursos do convênio 
27.1.	O Incra, a partir dos registros dos extratos bancários, apurou um prejuízo de R$ 37.323,38, calculado com uso da ferramenta "calculadora do cidadão" do Banco Central do Brasil, demonstrado no quadro E.2.1 do Relatório Incra 001/2013 (peça 3, p.  301-305) . Os valores que não foram auferidos em decorrência da ausência de aplicação financeira devem ser corrigidos a partir do último dia de cada mês do período de apuração, conforme a seguir:
27.2.	Responsável: Sr. Helvécio Mesquita Melo:
	Data
	Saldo não aplicado (R$) 
	Rendimento não auferido (R$) 

	31/12/2008
	183.297,59
	456,85

	31/1/2009
	164.136,83
	1.124,17

	28/2/2009
	52.469,14
	286,11

	31/3/2009
	24.584,88
	158,45

	30/04/2009
	110.165,45
	601,06

	31/5/2009
	173.533,74
	945,93

	30/6/2009
	204.941,05
	1.159,76

	31/7/2009
	32.185,32
	194,91

	31/8/2009
	91.994,21
	478,19

	30/9/2009
	200.920,13
	1.004,60

	31/10/2009
	24.894,59
	124,47

	30/11/2009
	9.425,43
	47,13

	31/12/2009
	375.338,65
	2.077,87

	31/1/2010
	259.728,63
	1.298,64

	28/2/2010
	122.784,15
	613,92

	31/3/2010
	387.264,58
	2.244,59

	30/4/2010
	274.011,29
	1.370,06

	31/5/2010
	95.477,63
	526,37

	30/6/2010
	43.254,98
	241,88

	31/7/2010
	713.498,59
	4.393,01

	31/8/2010
	547.730,82
	3.239,28

	30/9/2010
	421.403,11
	2.404,53

	31/10/2010
	256.585,87
	1.404,55

	30/11/2010
	709.816,75
	3.789,00

	31/12/2010
	476.759,10
	3.057,46

	31/1/2011
	55.971,54
	320,10

27.3.	Responsável: Sr. Ailton Ramos Araújo:
	Data
	Saldo não aplicado (R$) 
	Rendimento não auferido (R$) 

	28/2/2011
	29.840,45
	164,93

	31/3/2011
	62.641,92
	389,51

	30/4/2011
	258.436,54
	1.388,06

	31/5/2011
	92.065,40
	605,61

	30/6/2011
	164.205,71
	1.004,94

	31/7/2011
	27.746,50
	173,00

	31/12/2011
	5.794,50
	34,43

28.	Irregularidade (2) : transferência de recursos da conta específica do convênio para outras contas entranhas ao seu objeto, com retorno dos valores sem os rendimentos da aplicação financeira que seriam auferidos nos respectivos períodos.
28.1.	Os recursos, no valor de R$ 800.000,00, foram retirados/transferidos da conta do convênio, em quatro parcelas de R$ 200.000,00, debitadas nos dias 14, 17, 20 e 26 de janeiro de 2011 (peça 12, p. 197, 199 e 200) . Posteriormente, esses valores retornaram em seis parcelas, sem o cômputo dos correspondentes valores que teriam sido auferidos caso permanecessem em conta e gerenciados em aplicação financeira. Com a mesma metodologia de item antecedente, o Incra apurou um prejuízo de R$ 30.066,48, demonstrado no quadro E.2.2 do Relatório 001/2013 (peça 3, p. 301 e 307) . Os valores devem ser corrigidos a partir do último dia de cada mês do período de apuração, conforme a seguir:  
Responsáveis solidários: Helvécio Mesquita Melo (CPF: XXX.391.336-XX) e Ailton Ramos Araújo (CPF: XXX.800.012-XX) :
	Data
	Saldo anterior (R$) 
	Devolução (R$) 
	Valor não aplicado (R$) 
	Rendimentos não auferidos (R$) 

	31/1/2011
	800.000,00
	-
	800.000,00
	4.575,20

	28/2/2011
	800.000,00
	100.000,00
	700.000,00
	3.868,90

	31/3/2011
	700.000,00
	160.000,00
	540.000,00
	3.357,72

	30/4/2011
	540.000,00
	-
	540.000,00
	2.900,34

	31/5/2011
	540.000,00
	-
	540.000,00
	3.552,12

	30/6/2011
	540.000,00
	200.000,00
	340.000,00
	2.080,80

	31/7/2011
	340.000,00
	100.000,00
	240.000,00
	1.496,40

	31/8/2011
	240.000,00
	40.000,00
	200.000,00
	1.417,20

	30/9/2011
	200.000,00
	-
	200.000,00
	1.201,60

	31/10/2011
	200.000,00
	-
	200.000,00
	1.124,60

	30/11/2011
	200.000,00
	-
	200.000,00
	1.129,60

	31/12/2011
	200.000,00
	-
	200.000,00
	1.188,40

	31/1/2012
	200.000,00
	-
	200.000,00
	1.173,60

	28/2/2012
	200.000,00
	-
	200.000,00
	1.000,00

	31/3/2012
	200.000,00
	200.000,00
	-
	-

28.2.	No presente caso, a retirada dos recursos ocorreu na gestão do Sr. Helvécio Mesquita Melo e seu sucessor não logrou corrigir a falha para elidir sua responsabilidade, fazendo-o de forma parcelada, agravando a perda monetária que a retirada dos recursos causou. Nesse sentido, entendeu-se que ambos gestores devem responder solidariamente pelo valor integral do débito apurado.
29.	Irregularidade (3) : Pagamento de despesas não comprovadas mediante saque em espécie de cheques diretamente no caixa.
29.1.	Todos os cheques relacionados pelo Incra foram sacados da conta do convênio entre os meses de janeiro e março de 2012, totalizando a importância de R$ 264.254,66, discriminada segundo o cheque, data de saque e valor (quadro E.2.3 do Relatório 001/2013, peça 3, p. 309-311) :
29.2.	Responsável: Sr. Helvécio Mesquita Melo:
	Número do cheque
	Data
	Valor (R$ 1,00) 

	850245
	02/01/2012
	2.908,96

	850234
	18/01/2012
	2.214,10

29.3.	Responsável: Sr. Ailton Ramos Araújo:
	Número do cheque
	Data
	Valor (R$ 1,00) 

	850242
	23/02/2012
	3.380,00

	850243
	23/02/2012
	1.595,00

	850244
	23/02/2012
	143,00

	850247
	23/02/2012
	1.953,00

	850248
	23/02/2012
	603,00

	850249
	23/02/2012
	7.414,00

	850251
	23/02/2012
	6.240,00

	850252
	23/02/2012
	9.998,50

	850253
	23/02/2012
	8.370,00

	850240
	06/03/2012
	2.980,00

	850241
	06/03/2012
	1.517,00

	850250
	06/03/2012
	5.000,00

	850255
	06/03/2012
	4.801,70

	850254
	06/03/2012
	1.534,00

	850256
	06/03/2012
	2.667,00

	850257
	06/03/2012
	965,40

	850258
	26/03/2012
	8.930,00

	850259
	26/03/2012
	8.650,00

	850260
	26/03/2012
	9.835,50

	850261
	26/03/2012
	6.785,40

	850262
	26/032012
	7.753,90

	850263
	26/03/2012
	8.045,20

	850264
	27/03/2012
	7.868,55

	850265
	27/03/2012
	6.992,20

	850266
	27/03/2012
	7.397,25

	850267
	27/03/2012
	5.975,33

	850268
	27/03/2012
	6.925,47

	850269
	27/03/2012
	7.858,20

	850270
	27/03/2012
	6.953,00

	850271
	28/03/2012
	17.850,15

	850272
	28/03/2012
	15.214,00

	850273
	28/03/2012
	16.935,85

	850274/75
	28/03/2012
	33.951,00

	850276
	28/03/2012
	16.049,00

30.	Feitas as citações, conforme exposto no Despacho de Conclusão das Comunicações Processuais de peça 97, apenas o Sr. Helvécio Mesquita Melo compareceu aos autos, solicitando o sobrestamento do processo até o final da pandemia causada pela Covid-19, uma vez que necessitaria acesso a documentos em poder do Incra, e que estaria impedido de comparecer àquela instituição, devido a restrições de mobilidade por conta da doença citada.
31.	O Sr. Ailton Ramos Araújo, embora regularmente citado, não apresentou defesa, devendo, portanto, ser considerado revel, nos termos do art. 12, §3º, da Lei 8.443/1992.
32.	Em instrução de peça 98, foi descrito que não merecia prosperar a solicitação feita pelo Sr. Helvécio, de suspensão dos processos, uma vez não encontrar amparo legal para tanto.
33.	Neste Tribunal, e de acordo com as Portarias/TCU 61 e 71/2020, os prazos processuais foram suspensos entre 19/03/2020 e 20/05/2020, já se encontrando em trâmite normal todos os processos desta Corte de Contas. Ademais, sempre é bom lembrar que foram disponibilizados aos interessados e responsáveis nos processos o acesso eletrônico, além de sempre estar funcionando o atendimento remoto, por telefone ou e-mail, de forma a proporcionar o acesso aos processos e assim oportunizar a realização de defesa ou outros trâmites processuais.
34.	Fato semelhante foi analisado no Voto do Acórdão 1103/2020-TCU-Plenário, de relatoria do Min. Walton Alencar Rodrigues, que assim afirmou:
Portanto, improcedente a afirmação da empresa R. O. Carvalho do Nascimento EPP de que a pandemia do Covid 19 e o teletrabalho no TCU estão impedindo o contato do representante legal com os julgadores desta Corte. 
35.	Da mesma forma, o Incra também disponibilizou meios digitais e eletrônicos para a realização de demandas do público externo, conforme se verifica em Orientação publicada em sua página em 17/04/2020, e abaixo transcrita:
Os serviços prestados pelo Incra estão disponíveis na Sala da Cidadania digital, um sistema criado para atendimento de demandas e informações ao público, que pode ser acessado por computador, celular ou tablet pelo portal do Incra ou diretamente no endereço saladacidadania.incra.gov.br.
...
Demais solicitações junto ao Incra podem ser realizadas por meio do Sistema de Ouvidorias do Governo Federal em sistema.ouvidorias.gov.br.
...
Além dos serviços disponibilizados para o público do Incra, qualquer cidadão pode fazer consulta aos processos públicos que tramitam na autarquia, virtualmente, por meio do Sistema Eletrônico de Informações (SEI) em www.sei.incra.gov.br. A ferramenta de pesquisa possibilita acesso aos documentos e a visualização de sua tramitação, sem a necessidade de cadastro, e oferece funcionalidades para o público em geral, como a autenticidade de documentos e a consulta processual.
36.	Assim, como se vê, existiam e ainda existem diversos modos de obtenção de documentação tanto junto a este Tribunal quanto junto ao Incra, de forma que as restrições de mobilidade impostas por conta da pandemia da Covid-19 não se constituíam em fator suficiente para suspensão do presente processo. Ademais, conforme discorrido no histórico acima, em atenção a diligência deste Tribunal, o Incra informou que devolveu à Associação toda documentação da prestação de contas apresentada, o que mostra a completa impertinência do requerimento feito pelo defendente.
37.	Efetuada a análise técnica, foi então proposto o julgamento das contas dos Srs. Helvécio e Aílton pela irregularidade, com condenação em débito e multa, após as análises de instruções de peças 64 e 98, em especial essa primeira quando foi sustentado que não se deveria citar a Cooperativa pelo fato da mesma ter sido considerada inapta e apresentar capital social muito baixo.
38.	O MP/TCU, divergindo de tal proposta, apresenta Parecer de peça 101, no qual entende deva ser realizada a citação da Cooperativa, em solidariedade aos gestores, o que foi acatado pelo Exmo. Sr. Ministro Relator, em despacho de peça 103.
39.	Realizada a citação, a Cooperativa de Profissionais Liberais do Vale do Araguaia/TO permaneceu silente, de forma que também deva ser considerada revel, junto com o Sr. Ailton Ramos Araújo, nos termos do art. 12, §3º, da Lei 8.443/1992.
40.	Já o Sr. Helvécio, apresentou novas alegações de defesa, nas peças 141/144, que serão adiante transcritas e analisadas.
EXAME TÉCNICO
Da validade das notificações:
41.	Preliminarmente, cumpre tecer breves considerações sobre a forma como são realizadas as comunicações processuais no TCU. A esse respeito, destacam-se o art. 179, do Regimento Interno do TCU (Resolução 155, de 4/12/2002) e o art. 4º, inciso III, § 1º, da Resolução TCU 170, de 30 de junho de 2004, in verbis:
Art. 179. A citação, a audiência ou a notificação, bem como a comunicação de diligência, farse-ão:
I - mediante ciência da parte, efetivada por servidor designado, por meio eletrônico, fac-símile, telegrama ou qualquer outra forma, desde que fique confirmada inequivocamente a entrega da comunicação ao destinatário;
II - mediante carta registrada, com aviso de recebimento que comprove a entrega no endereço do destinatário;
III - por edital publicado no Diário Oficial da União, quando o seu destinatário não for localizado
 (...) 
Art. 3º As comunicações serão dirigidas ao responsável, ou ao interessado, ou ao dirigente de órgão ou entidade, ou ao representante legal ou ao procurador constituído nos autos, com poderes expressos no mandato para esse fim, por meio de:
I - correio eletrônico, fac-símile ou telegrama;
II - servidor designado;
III - carta registrada, com aviso de recebimento;
IV - edital publicado no Diário Oficial da União, quando o seu destinatário não for localizado, nas hipóteses em que seja necessário o exercício de defesa.
Art. 4º. Consideram-se entregues as comunicações:
I - efetivadas conforme disposto nos incisos I e II do artigo anterior, mediante confirmação da ciência do destinatário;
II - realizadas na forma prevista no inciso III do artigo anterior, com o retorno do aviso de recebimento, entregue comprovadamente no endereço do destinatário;
III - na data de publicação do edital no Diário Oficial da União, quando realizadas na forma prevista no inciso IV do artigo anterior.
§ 1º O endereço do destinatário deverá ser previamente confirmado mediante consulta aos sistemas disponíveis ao Tribunal ou a outros meios de informação, a qual deverá ser juntada ao respectivo processo.
 (...) 
42.	Bem se vê, portanto, que a validade da citação via postal não depende de que o aviso de recebimento seja assinado pelo próprio destinatário da comunicação, o que dispensa, no caso em tela, a entrega do AR em "mãos próprias". A exigência da norma é no sentido de o Tribunal verificar se a correspondência foi entregue no endereço correto, residindo aqui a necessidade de certeza inequívoca. 
43.	Não é outra a orientação da jurisprudência do TCU, conforme se verifica dos julgados a seguir transcritos:
São válidas as comunicações processuais entregues, mediante carta registrada, no endereço correto do responsável, não havendo necessidade de que o recebimento seja feito por ele próprio (Acórdão 3648/2013-TCU-Segunda Câmara, Relator Ministro JOSÉ JORGE) ;
É prescindível a entrega pessoal das comunicações pelo TCU, razão pela qual não há necessidade de que o aviso de recebimento seja assinado pelo próprio destinatário. Entregandose a correspondência no endereço correto do destinatário, presume-se o recebimento da citação. (Acórdão 1019/2008-TCU-Plenário, Relator Ministro BENJAMIN ZYMLER) ;
As comunicações do TCU, inclusive as citações, deverão ser realizadas mediante Aviso de Recebimento - AR, via Empresa Brasileira de Correios e Telégrafos, bastando para sua validade que se demonstre que a correspondência foi entregue no endereço correto. (Acórdão 1526/2007-TCU-Plenário, Relator Ministro AROLDO CEDRAZ) .
44.	A validade do critério de comunicação processual do TCU foi referendada pelo Supremo Tribunal Federal, nos termos do julgamento do MS-AgR 25.816/DF, por meio do qual se afirmou a desnecessidade da ciência pessoal do interessado, entendendo-se suficiente a comprovação da entrega do "AR" no endereço do destinatário:
Ementa: agravo regimental. Mandado de segurança. Desnecessidade de intimação pessoal das decisões do tribunal de contas da união. art. 179 do regimento interno do TCU. Intimação do ato impugnado por carta registrada, iniciado o prazo do art. 18 da lei nº 1.533/51 da data constante do aviso de recebimento. Decadência reconhecida. Agravo improvido.
O envio de carta registrada com aviso de recebimento está expressamente enumerado entre os meios de comunicação de que dispõe o Tribunal de Contas da União para proceder às suas intimações.
O inciso II do art. 179 do Regimento Interno do TCU é claro ao exigir apenas a comprovação da entrega no endereço do destinatário, bastando o aviso de recebimento simples. 
Da revelia dos responsáveis Ailton Ramos Araújo e Cooperativa de Profissionais Liberais do Vale do Araguaia/TO
45.	No caso vertente, a citação dos responsáveis se deu em endereços provenientes de pesquisas de endereços realizadas pelo TCU nos sistemas CPF da Receita Federal (peça 87 e 149) . A entrega do ofício citatório nesse endereço ficou comprovada conforme detalhamento a seguir:
	a) Ailton Ramos Araújo, ofício de peça 90, origem no sistema da Receita Federal; ciência em 12/06/2020 (peça 95) ;
	b) Cooperativa de Profissionais Liberais do Vale do Araguaia/TO, Ofícios de peças 118 e 108, origem no sistema da Receita Federal, ciências em 01/06/2021 e 19/02/2021 (peças 122 e 119) , bem como citação por edital (peça 146) , publicado em 28/01/22 (peça 147) .
46.	Nos processos do TCU, a revelia não leva à presunção de que seriam verdadeiras todas as imputações levantadas contra os responsáveis, diferentemente do que ocorre no processo civil, em que a revelia do réu opera a presunção da verdade dos fatos narrados pelo autor (Acórdão 1009/2018-TCU-Plenário, Relator: BRUNO DANTAS; 2369/2013 - TCU - Plenário, Relator: BENJAMIN ZYMLER e 2449/2013 - TCU - Plenário, Relator: BENJAMIN ZYMLER) . Dessa forma, a avaliação da responsabilidade do agente não pode prescindir da prova existente no processo ou para ele carreada. 
47.	Ao não apresentar sua defesa, os responsáveis deixaram de produzir prova da regular aplicação dos recursos sob sua responsabilidade, em afronta às normas que impõem aos gestores públicos a obrigação legal de, sempre que demandados pelos órgãos de controle, apresentar os documentos que demonstrem a correta utilização das verbas públicas, a exemplo do contido no art. 93 do Decreto-Lei 200/1967: "Quem quer que utilize dinheiros públicos terá de justificar seu bom e regular emprego na conformidade das leis, regulamentos e normas emanadas das autoridades administrativas competentes." 
48.	Mesmo as alegações de defesa não sendo apresentadas, considerando o princípio da verdade real que rege esta Corte, procurou-se buscar, em manifestações dos responsáveis na fase interna desta Tomada de Contas Especial, se havia algum argumento que pudesse ser aproveitado a seu favor. Contudo, tal providência mostrou-se infrutífera.
49.	Em se tratando de processo em que a parte interessada não se manifestou acerca das irregularidades imputadas, não há elementos para que se possa efetivamente aferir e reconhecer a ocorrência de boa-fé na conduta dos responsáveis, podendo este Tribunal, desde logo, proferir o julgamento de mérito pela irregularidade das contas, conforme os termos dos §§ 2º e 6º do art. 202 do Regimento Interno do TCU. (Acórdão 2064/2011-TCU-Primeira Câmara (relator: Ubiratan Aguiar) , 6.182/2011-TCU-1ª Câmara (relator: Weber de Oliveira) , 4.072/2010-TCU-1ª Câmara (Relator: Valmir Campelo) , 1.189/2009-TCU-1ª Câmara (Relator: Marcos Bemquerer) , 731/2008-TCU-Plenário (Relator: Aroldo Cedraz) .
50.	Dessa forma, os responsável Ailton Ramos Araújo e Cooperativa de Profissionais Liberais do Vale do Araguaia/TO devem ser considerados reveis, nos termos do art. 12, §3º, da Lei 8.443/1992, devendo as contas serem julgadas irregulares, condenando-os ao débito apurado e aplicando-lhes a multa prevista no art. 57 da Lei 8.443/1992.
Defesa apresentada pelo Sr. Helvécio Mesquita Melo
51.	Referido responsável, em defesa complementar de peças 141/144, alega, inicialmente, que teriam sido aprovadas as prestações de contas parciais apresentadas, além do próprio relatório do Incra noticiar que nos meses de janeiro a setembro de 2009 os rendimentos obtidos com a aplicação financeira da primeira parcela, no importe de R$ 48.270,50, teriam sido demonstrados no relatório de execução da receita e despesa da segunda parcela, o que afastaria eventuais débitos referentes a falta de aplicação financeira de recursos nesse período, além de se encontrar em patamar inferior ao valor mínimo para instauração de processo de tomada de contas especial, o que demandaria o arquivamento do presente feito.
51.1.	Em seguida, entende o responsável que tal irregularidade seria uma falha de pouca relevância, referindo-se ainda a quantia de pouca expressão frente à totalidade dos recursos repassados, que importariam em mais de 5 milhões de reais, devendo ser aplicado ao caso o Acórdão 2853/2007-TCU-Primeira Câmara - Relator Raimundo Carreiro, que pugna pelo julgamento pela regularidade com ressalva em caso, a seu ver, semelhante ao tratado nestes autos.
51.2	Apresenta também entendimento de que a falta de aplicação dos recursos no mercado financeiro não se constituiria, necessariamente, em débito, ante entendimento deste Tribunal de que não caberia cobrar o valor correspondente aos rendimentos que seriam auferidos, caso os recursos tivessem sido aplicados no mercado financeiro, conforme disposto no Acórdão 5774/2015-TCU-Primeira Câmara - Relator José Múcio Monteiro, além de outros julgados deste Tribunal.
51.3	Acerca da transferência de recursos da conta específica para contas diversas, o responsável afirma que as mesmas teriam sido realizadas nas datas de 14, 17, 20 e 26 de janeiro de 2011, época em que não era mais o gestor da instituição, pois seu período de gestão se estendeu até o dia 13/01/2011, conforme comprovariam a Ata da Assembleia Geral Ordinária de eleição e posse dos membros do Conselho de Administração do quadriênio 2011/2015 (peça 142) , realizada no dia 14/01/2011, ocasião em que foi eleito e empossado como presidente da Cooperativa o Sr. Aílton Ramos Araújo.
51.4	Por fim, o responsável alega, quanto à terceira irregularidade, qual seja, pagamento de despesas não comprovadas mediante saque em espécie de cheques diretamente no caixa, que tal fato não poderia lhe ser imputado, uma vez que todas teriam ocorrido entre janeiro e março de 2012, época em que não era mais responsável pelo referido convênio.
Análise
52.	De início, temos que não cabe razão ao defendente quando alega eventual aprovação parcial das contas dos primeiros repasses nem o reconhecimento pelo Incra de que teria havido aplicação parcial dos recursos no mercado financeiro no período de janeiro a setembro de 2009.
52.1	Eventual aprovação parcial de parcelas repassadas não exime o responsável de irregularidades verificadas em fase posterior, quando da análise final das contas. Ademais, conforme relatado na instrução de peça 7, teriam sido apontadas ressalvas em todas as parcelas, sendo realizadas diversas notificações à convenente.
52.2	Da mesma forma, reconhecimento de aplicação financeira de parcela dos recursos também não socorre o responsável da obrigação de que a totalidade dos valores deveriam ter sido aplicados. Ainda, de acordo com o documento de peça 01, p. 301/305, foram considerados para fins de cálculo do débito apenas os valores de saldo não aplicados, ou seja, aqueles que foram reconhecidamente aplicados não constaram de tal levantamento.
52.3	Acerca do Acórdão 2853/2007-TCU-Primeira Câmara, que entendeu o responsável deveria ser aplicado ao caso, temos que da mesma forma lhe carece razão. Naquela decisão, deve ser notado que foi destacado existir apenas uma irregularidade a ser tratada naqueles autos, o que não se verifica no presente processo, de forma que fica afastada assim a possibilidade de seguir tal jurisprudência.
52.4	Da mesma sorte, não lhe cabe amparo as decisões deste Tribunal que deixaram de cobrar dos gestores os valores que seriam auferidos caso os recursos tivessem sido aplicados no mercado financeiro, uma vez que nesses julgados nota-se que não houve tal cobrança, uma vez já estar havendo imputação de débito dos valores repassados acrescidos de correção monetária, de forma que tal cobrança constituiria um bis in idem, fato esse que não se observa nos presentes autos.
52.5	Sobre a alegação de que o valor da primeira irregularidade seria inferior ao limite para instauração de tomada de contas especial, também não procede, uma vez que devem ser considerados todos os débitos apontados no processo, cujo valor, neste caso, ultrapassa tal limite. Além disso, conforme adiante será mencionado, o responsável consta como responsável em outros processos de TCE neste Tribunal.
52.6	Acerca do período de gestão do Sr. Helvécio Mesquita Melo, temos que cabe razão ao responsável. Realmente, os documentos por ele juntados em sua defesa demonstram ter seu período de gestão na presidência da Cooperativa terminado em 13/01/2011, de forma que deve ser afastada sua responsabilização quanto às irregularidades 2 e 3 dos autos, uma vez praticadas em período em que o mesmo não era mais o gestor da Instituição.
Prescrição da Pretensão Punitiva
53.	Vale ressaltar que a pretensão punitiva do TCU, conforme Acórdão 1441/2016-TCU-Plenário, Relator: Benjamin Zymler, que uniformizou a jurisprudência acerca dessa questão, subordina-se ao prazo geral de prescrição indicado no art. 205 do Código Civil, que é de dez anos, contado da data de ocorrência da irregularidade sancionada, nos termos do art. 189 do Código Civil, sendo este prazo interrompido pelo ato que ordenar a citação, a audiência ou a oitiva dos responsáveis.
54.	No caso em exame, e uma vez que o ato de ordenação da citação se deu em 20/05/2020, não ocorreu a prescrição para as parcelas de débito ocorridos após 20/05/2010, já tendo sido observada a prescrição para as demais.
Informações Adicionais
55.	Em cumprimento ao Memorando Circular Segecex 44/2017, cabe informar que os Srs. Aílton Ramos Araújo e Helvécio Mesquita Melo, bem como a Cooperativa de Profissionais Liberais do Vale Araguaia, encontram-se como responsáveis em outros três processos de tomadas de contas especiais neste TCU, quais sejam os TC´s Processo 043.098/2018-5, Processo 043.172/2018-0 e Processo 039.833/2018-6, todos ainda abertos e sem apreciação de mérito.
57.	Verifica-se que não houve o transcurso de mais de dez anos desde o fato gerador sem que tenha havido a notificação dos responsáveis pela autoridade administrativa federal competente (art. 6º, inciso II, c/c art. 19, da IN/TCU 71/2012, modificada pela IN/TCU 76/2016) , uma vez que os fatos supostamente irregulares se deram nos exercícios de 2008 a 2012 tendo havido diversas notificações dos responsáveis sobre as irregularidades pela autoridade administrativa competente, conforme citado no item 5 do Relatório de Auditoria da CGU (peça 04, fls. 285) , como por exemplo fls. 83/85, 179, 201 e 205 de peça 02, entre outras, iniciadas no exercício de 2010.
CONCLUSÃO
58.	Em face da análise promovida na seção "Exame Técnico", verifica-se que os responsáveis não lograram comprovar a boa e regular aplicação dos recursos. Instados a se manifestar, o Sr. Helvécio Mesquita Melo solicitou a suspensão do processo e apresentou alegações de defesa, que devem ser rejeitadas parcialmente, com afastamento para ele das irregularidades 2 e 3, enquanto o Sr. Ailton Ramos Araújo e a Cooperativa de Profissionais Liberais do Vale do Araguaia/TO optaram pelo silêncio, configurando a revelia, nos termos do §3º, do art. 12, da Lei 8.443/1992. 
59.	Verifica-se também que houve a prescrição da pretensão punitiva apenas parcial, conforme análise já realizada.
60.	Tendo em vista que não constam dos autos elementos que permitam reconhecer a boa-fé dos responsáveis, sugere-se que as suas contas sejam julgadas irregulares, nos termos do art. 202, § 6º, do Regimento Interno do TCU, com a imputação do débito atualizado monetariamente e acrescido de juros de mora, nos termos do art. 202, §1º do Regimento Interno do TCU, descontado o valor eventualmente recolhido, com a aplicação da multa prevista no art. 57 da Lei 8.443/1992.
61.	Por fim, quanto à irregularidade 3, e uma vez que o Sr. Ailton Ramos Araújo não fora citado pelos valores de R$ 2.214,10 e R$ 2.908,96, referentes a 18/01/2012 e 02/01/2012, propõe-se que tal parcela seja atribuída unicamente à Cooperativa dos Profissionais Liberais do Vale do Araguaia, uma vez que ante sua baixa materialidade não se justificaria a necessidade de nova citação nos autos.
PROPOSTA DE ENCAMINHAMENTO
62.	Diante do exposto, submetemos os autos à consideração superior, propondo ao Tribunal:
considerar revel os responsáveis Ailton Ramos Araújo (CPF: XXX.800.012-XX) e Cooperativa dos Profissionais Liberais do Vale do Araguaia (CNPJ 02.059.774/0001-13) , para todos os efeitos, dando-se prosseguimento ao processo, com fulcro no art. 12, § 3º, da Lei 8.443/1992; 
negar o pedido de suspensão dos autos feito pelo Sr. Helvécio Mesquita Melo (CPF XXX.391.336-XX) , por ausência de pressuposto legal;
acatar parcialmente as alegações de defesa apresentadas por Helvécio Mesquita Melo (CPF XXX.391.336-XX) , para afastar sua responsabilidade sobre os débitos das irregularidades 2 e 3 adiante descritas;
julgar irregulares, nos termos dos arts. 1º, inciso I, 16, inciso III, alínea "c", da Lei 8.443/1992, c/c os arts. 19 e 23, inciso III, da mesma Lei, as contas dos responsáveis Cooperativa dos Profissionais Liberais do Vale do Araguaia (CNPJ 02.059.774/0001-13) , Ailton Ramos Araújo (CPF XXX.800.012-XX) e Helvécio Mesquita Melo (CPF: XXX.391.336-XX) , condenando-os, solidariamente, conforme o caso, ao pagamento das importâncias a seguir especificadas, atualizadas monetariamente e acrescidas dos juros de mora, calculados a partir das datas discriminadas até a data da efetiva quitação do débito, fixando-lhes o prazo de quinze dias, para que comprovem, perante o Tribunal, o recolhimento das referidas quantias aos cofres do Instituto Nacional de Colonização e Reforma Agrária (Incra) , abatendo-se na oportunidade valor eventualmente já ressarcido, nos termos do art. 23, inciso III, alínea "a", da citada lei, c/c o art. 214, inciso III, alínea "a", do Regimento Interno do TCU.  
	Irregularidade 1: ausência de aplicação de recursos federais repassados à conta do Convênio 21.000/2008, firmado com a Cooperativa dos Profissionais Liberais do Vale do Araguaia (COOPVAG) , no mercado financeiro.
	Conduta: deixar de aplicar recursos federais recebidos e depositados na conta específica do Convênio 21.000/2008 no mercado financeiro.
	Dispositivos violados: art. 116, § 4º, da Lei 8.666/1993; art. 42, § 1º, e art. 50 da Portaria Interministerial MP/MF/MCT 127/2008. Ainda, o disposto na cláusula segunda, II, "m", do Convênio 21.000/2008
	Nexo de causalidade: a não aplicação dos recursos no mercado financeiro acarretou prejuízo ao erário, haja vista que, no caso concreto, restou demonstrado que não houve nenhum tipo de sobreposição entre o período de incidência da aplicação financeira e o da atualização monetária do débito e aplicação de juros de mora.
	Culpabilidade: a conduta dos responsáveis é reprovável, posto haver elementos indicativos da consciência da ilicitude praticada, já que não só violadas normas legais como também cláusulas do próprio convênio, sendo razoável exigir do responsável conduta diversa daquela que adotou, considerando as circunstâncias que o cercavam, não estando albergado em nenhuma excludente de ilicitude.
	Débito Apurado:
	Responsável: Helvécio Mesquita Melo (CPF: XXX.391.336-XX) e Cooperativa dos Profissionais Liberais do Vale do Araguaia (CNPJ 02.059.774/0001-13) :
	Data
	Valor (R$) 

	31/12/2008
	456,85

	31/1/2009
	1.124,17

	28/2/2009
	286,11

	31/3/2009
	158,45

	30/04/2009
	601,06

	31/5/2009
	945,93

	30/6/2009
	1.159,76

	31/7/2009
	194,91

	31/8/2009
	478,19

	30/9/2009
	1.004,60

	31/10/2009
	124,47

	30/11/2009
	47,13

	31/12/2009
	2.077,87

	31/1/2010
	1.298,64

	28/2/2010
	613,92

	31/3/2010
	2.244,59

	30/4/2010
	1.370,06

	31/5/2010
	526,37

	30/6/2010
	241,88

	31/7/2010
	4.393,01

	31/8/2010
	3.239,28

	30/9/2010
	2.404,53

	31/10/2010
	1.404,55

	30/11/2010
	3.789,00

	31/12/2010
	3.057,46

	31/1/2011
	320,10

	Débito Apurado:
	Responsável: Ailton Ramos Araújo (CPF: XXX.800.012-XX) e Cooperativa dos Profissionais Liberais do Vale do Araguaia (CNPJ 02.059.774/0001-13) :
	Data
	Valor (R$) 

	28/2/2011
	164,93

	31/3/2011
	389,51

	30/4/2011
	1.388,06

	31/5/2011
	605,61

	30/6/2011
	1.004,94

	31/7/2011
	173,00

	31/12/2011
	34,43

	Irregularidade 2: devolução de recursos retirados/transferidos da conta corrente específica do convênio, nos dias 14, 17, 20 e 26 de janeiro de 2011, sem o cômputo dos correspondentes valores que teriam sido auferidos caso permanecessem em conta e gerenciados em aplicação financeira.
	Conduta: realizar saques indevidos na conta corrente do convênio e com posterior devolução sem que se considerassem os rendimentos financeiros, contrariando o art. 116, §§ 4º e 5º da Lei 8.666/1993. Do mesmo modo, no art. 42, § 1º e art. 50 da Portaria Interministerial MP/MF/MCT nº 127/2008. Ainda, o disposto na cláusula segunda, II, alíneas "l" e "m", do Convênio 21.000/2008
	Dispositivos violados: art. 116, §§ 4º e 5º, da Lei 8.666/1993; no art. 42, § 1º e art. 50 da Portaria Interministerial MP/MF/MCT 127/2008; na cláusula segunda, II, alíneas "l" e "m", do Convênio 21.000/2008
	Nexo de causalidade: a devolução de recursos retirados indevidamente da conta corrente específica, sem a observância da legislação que dispõe sobre a obrigação de aplicação no mercado financeiro dos recursos repassados mediante convênio, acarretou prejuízo ao Erário em virtude de não terem sido auferidos os rendimentos, no valor abaixo descrito. 
	Culpabilidade: a conduta dos responsáveis é reprovável, posto haver elementos indicativos da consciência da ilicitude praticada, já que não só violadas normas legais como também cláusulas do próprio convênio, sendo razoável exigir do responsável conduta diversa daquela que adotou, considerando as circunstâncias que o cercavam, não estando albergado em nenhuma excludente de ilicitude.
	Débito Apurado:
	Responsáveis solidários: Cooperativa dos Profissionais Liberais do Vale do Araguaia (CNPJ 02.059.774/0001-13) e Ailton Ramos Araújo (CPF: XXX.800.012-XX) :
	Data
	Valor (R$) 

	31/1/2011
	4.575,20

	28/2/2011
	3.868,90

	31/3/2011
	3.357,72

	30/4/2011
	2.900,34

	31/5/2011
	3.552,12

	30/6/2011
	2.080,80

	31/7/2011
	1.496,40

	31/8/2011
	1.417,20

	30/9/2011
	1.201,60

	31/10/2011
	1.124,60

	30/11/2011
	1.129,60

	31/12/2011
	1.188,40

	31/1/2012
	1.173,60

	28/2/2012
	1.000,00

	Irregularidade 3: não comprovação da boa e regular aplicação de recursos do Convênio 21.000/2008, firmado com a Cooperativa dos Profissionais Liberais do Vale do Araguaia (COOPVAG) , haja vista a realização de diversos saques mediante apresentação de cheques, supostamente para pagamentos de credores, ocorridos a partir de janeiro de 2012.
	Dispositivos violados: art. 50, §§ 2º e 3 e da Portaria Interministerial MP/MF/MCT 127/2008, em como cláusula segunda, II, "l", do Convênio 21.000/2008.
	Conduta: realizar saques mediante cheques para pagamento de despesas em espécie, feitos nas contas que detêm recursos de Convênio 21.000/2008.
	Nexo de causalidade: a realização de pagamentos em espécie quebra o devido nexo causal entre os recursos e as despesas correspondentes, impossibilitando a comprovação da boa e regular aplicação dos recursos, desaguando, assim, em dano presumido. 
	Culpabilidade: a conduta dos responsáveis é reprovável, posto haver elementos indicativos da consciência da ilicitude praticada, já que não só violadas normas legais como também cláusulas do próprio convênio, sendo razoável exigir do responsável conduta diversa daquela que adotou, considerando as circunstâncias que o cercavam, não estando albergado em nenhuma excludente de ilicitude.
	Débito Apurado:
	Responsável: Cooperativa dos Profissionais Liberais do Vale do Araguaia (CNPJ 02.059.774/0001-13) : 
	Data
	Valor (R$ 1,00) 

	02/01/2012
	2.908,96

	18/01/2012
	2.214,10

	Débito Apurado:
	Responsável: Cooperativa dos Profissionais Liberais do Vale do Araguaia (CNPJ 02.059.774/0001-13) e Ailton Ramos Araújo (CPF: XXX.800.012-XX) :
	Data
	Valor (R$ 1,00) 

	23/02/2012
	3.380,00

	23/02/2012
	1.595,00

	23/02/2012
	143,00

	23/02/2012
	1.953,00

	23/02/2012
	603,00

	23/02/2012
	7.414,00

	23/02/2012
	6.240,00

	23/02/2012
	9.998,50

	23/02/2012
	8.370,00

	06/03/2012
	2.980,00

	06/03/2012
	1.517,00

	06/03/2012
	5.000,00

	06/03/2012
	4.801,70

	06/03/2012
	1.534,00

	06/03/2012
	2.667,00

	06/03/2012
	965,40

	26/03/2012
	8.930,00

	26/03/2012
	8.650,00

	26/03/2012
	9.835,50

	26/03/2012
	6.785,40

	26/032012
	7.753,90

	26/03/2012
	8.045,20

	27/03/2012
	7.868,55

	27/03/2012
	6.992,20

	27/03/2012
	7.397,25

	27/03/2012
	5.975,33

	27/03/2012
	6.925,47

	27/03/2012
	7.858,20

	27/03/2012
	6.953,00

	28/03/2012
	17.850,15

	28/03/2012
	15.214,00

	28/03/2012
	16.935,85

	28/03/2012
	33.951,00

	28/03/2012
	16.049,00

e) aplicar a Cooperativa dos Profissionais Liberais do Vale do Araguaia e aos Srs. Ailton Ramos Araújo (CPF: XXX.800.012-XX) e Helvécio Mesquita Melo (CPF: XXX.391.336-XX) a multa prevista no art. 57 da Lei 8.443/1992 c/c o art. 267 do Regimento Interno do TCU, fixando-lhes o prazo de quinze dias, a contar da notificação, para que comprove, perante o Tribunal (art. 214, III, alínea "a", do Regimento Interno do TCU) , o recolhimento da dívida aos cofres do Tesouro Nacional, atualizada monetariamente desde a data do acórdão proferido por este Tribunal até a do efetivo recolhimento, se pagas após o vencimento, na forma da legislação em vigor;
	f) autorizar, desde logo, a cobrança judicial das dívidas, caso não atendidas as notificações, na forma do disposto no art. 28, inciso II, da Lei 8.443/1992;
	g) autorizar também, desde logo, se requerido, com fundamento no art. 26 da Lei 8.443, de 1992, c/c o art. 217, §§ 1º e 2º do Regimento Interno do TCU, o parcelamento das dívidas em até 36 parcelas, incidindo, sobre cada parcela, corrigida monetariamente, os correspondentes acréscimos legais, fixando-lhes o prazo de quinze dias, a contar do recebimento da notificação, para comprovarem, perante o Tribunal, o recolhimento da primeira parcela, e de trinta dias, a contar da parcela anterior, para comprovar os recolhimentos das demais parcelas, devendo incidir, sobre cada valor mensal, atualizado monetariamente, os juros de mora devidos, no caso do débito, na forma prevista na legislação em vigor, alertando os responsáveis de que a falta de comprovação do recolhimento de qualquer parcela importará o vencimento antecipado do saldo devedor, nos termos do § 2º do art. 217 do Regimento Interno deste Tribunal; 
	h) enviar cópia do Acórdão a ser prolatado, bem como do Relatório e do Voto que o fundamentarem à Procuradoria da República no Estado do Tocantins, nos termos do à § 3º do art. 16 da Lei 8.443/1992, c/c o § 7º do art. 209 do Regimento Interno do TCU, para adoção das medidas cabíveis, informando que a presente deliberação, acompanhada do Relatório e do Voto que a fundamenta, está disponível para a consulta no endereço www.tcu.gov.br/acordaos, além de esclarecer que, caso requerido, o TCU poderá fornecer sem custos as correspondentes cópias, de forma impressa; e
	i) enviar cópia do Acórdão que vier a ser proferido ao Instituto Nacional de Colonização e Reforma Agrária - Incra e aos responsáveis, para ciência, informando que a presente deliberação, acompanhada do Relatório e do Voto que a fundamenta, está disponível para a consulta no endereço www.tcu.gov.br/acordaos, além de esclarecer que, caso requerido, o TCU poderá fornecer sem custos as correspondentes cópias, de forma impressa."
3. O Ministério Público junto ao TCU, representado pelo Subprocurador-Geral Paulo Soares Bugarin, manifestou-se da seguinte forma:
"Trata-se de tomada de contas especial instaurada pelo Instituto Nacional de Colonização e Reforma Agrária (Incra) em desfavor da Cooperativa dos Profissionais Liberais do Vale do Araguaia (COOPVAG) e de seus dirigentes à época dos fatos, Srs. Helvécio Mesquita Melo e Ailton Ramos Araújo, em razão de irregularidades identificadas na execução do Convênio 21000/2008.
2. 	Tal pacto tinha como objetivo a prestação de serviços de assessoria técnica, social e ambiental (ATES) para 4.383 famílias, além da elaboração de seis Planos de Desenvolvimento de Assentamento (PDA) para atender 235 famílias assentadas (peça 1, p. 350) . Para tanto, foi previsto o emprego de R$ 7.093.527,00, sendo de responsabilidade do Incra o repasse de R$ 6.880.721,19 e o restante correspondente à contrapartida da convenente. Ao final da avença, foi efetivamente liberado para a COOPVAG o total de R$ 5.204.833,55 (peça 3, p. 365) .
3.	Em parecer de peça 37, proferi manifestação favorável ao retorno dos autos à unidade técnica para a adoção de medidas saneadoras com o objetivo de angariar informações para o melhor detalhamento das parcelas de débito apuradas nesta TCE. O então Relator do feito, Excelentíssimo Ministro José Múcio, aquiesceu a essa proposição e remeteu o processo à SecexTCE para a realização das diligências que se faziam necessárias (peça 38) .
4.	Após coletar nova documentação com o objetivo de esclarecer as lacunas existentes no processo, a unidade técnica recalculou o valor do débito e realizou as citações da COOPVAG e de seus ex-dirigentes, Srs. Helvécio Mesquita Melo e Ailton Ramos Araújo, para recolherem o valor da dívida aos cofres do Incra ou apresentarem alegações de defesa a esta Corte.
5.	Devidamente notificados, a COOPVAG e o Sr. Ailton Ramos Araújo permaneceram inertes e deixaram o prazo para apresentar alegações de defesa transcorrer in albis. Por essa razão, devem ser considerados revéis, dando-se prosseguimento ao feito, consoante dispõe o art. 13, § 3º, da Lei 8.443/92.
6.	Já o Sr. Helvécio apresentou as alegações de defesa de peças 94 e 141-144. Os argumentos apresentados pelo agente foram devidamente analisados pela SecexTCE, que propôs, ao final: i)  considerar revéis a COOPVAG e o Sr. Ailton Ramos Araújo; ii) acolher parcialmente as alegações de defesa de Helvécio Mesquita Melo e excluir da dívida sob sua responsabilidade as parcelas de débito descritas nas irregularidades 2 e 3, uma vez que o gestor demonstrou ter deixado a presidência da Cooperativa em 13/1/2011; e iii) julgar irregulares as contas dos responsáveis arrolados na TCE, condená-los ao ressarcimento de débito e lhes aplicar multa individual fundamentada no art. 57 da Lei 8.443/92.
7.	Feito o resumo dos fatos, perfilho a análise realizada pela unidade técnica, uma vez que o gestor não logrou apresentar documentação hábil a desconstituir as irregularidades que ensejaram a sua citação. Assim, somente devem ser excluídas de sua responsabilidade as parcelas de débito ocorridas no período em que o Sr. Helvécio Mesquita Melo já não ocupava o cargo de presidente da COOPVAG.
8.	Ante os elementos que compõem os autos e por considerar adequado o exame empreendido pela SecexTCE, este representante do Ministério Público de Contas manifesta-se de acordo com a proposta de encaminhamento contida na instrução de peça 150, ratificada pelos pronunciamentos de peças 151 e 152."

Paulo Ricardo Rott Brazeiro (8.225-A/OAB-PA), Dalila Gianni Dias Brazeiro (11.333-B/OAB-PA) e outros, representando Helvécio Mesquita Melo.

TOMADA DE CONTAS ESPECIAL. INCRA. COOPERATIVA DOS PROFISSIONAIS LIBERAIS DO VALE DO ARAGUAIA (COOPVAG). CITAÇÃO. NÃO ATENDIMENTO DE DILIGÊNCIAS. REVELIA A ALGUNS RESPONSÁVEIS. ACATAR PARCIALMENTE AS ALEGAÇÕES DE DEFESA DE UM DOS RESPONSÁVEIS. DÉBITO E MULTA.

TOMADA DE CONTAS ESPECIAL (TCE)

Secretaria de Controle Externo de Tomada de Contas Especial (SecexTCE).

Trata-se de tomada de contas especial instaurada pelo Instituto Nacional de Colonização e Reforma Agrária (Incra) do Ministério do Desenvolvimento Agrário (MDA) , por intermédio da Superintendência Regional no Estado do Tocantins (SR-26) , em desfavor da Cooperativa dos Profissionais Liberais do Vale do Araguaia (COOPVAG) e de seus dirigentes à época dos fatos, Srs. Helvécio Mesquita Melo (gestão de 30/11/2007 a 13/1/2011) e Ailton Ramos Araújo (gestão de 14/1/2011 a 14/11/2015) , em razão de irregularidades identificadas na execução do Convênio 21000/2008 vigente de novembro de 2008 a dezembro de 2011 com prestação de contas em junho de 2012 (peça 1, p. 354) .
2. Tal pacto tinha como objetivo a prestação de serviços de assessoria técnica, social e ambiental (ATES) para 4.383 famílias, além da elaboração de seis Planos de Desenvolvimento de Assentamento (PDA) para atender 235 famílias assentadas (peça 1, p. 350) em diversos municípios do estado do Tocantins. Para tanto, foi previsto o emprego de R$ 7.093.527,00, sendo de responsabilidade do Incra o repasse de R$ 6.880.721,19 e o restante correspondente à contrapartida da convenente. Ao final da avença, foi efetivamente liberado para a COOPVAG o total de R$ 5.204.833,55 (peça 3, p. 365) .
3. Na instrução promovida pela Secex/PA (peça 15) , foi proposta a citação dos responsáveis devido a irregularidades constantes no relatório do tomador de contas (peça 4, p. 250-267) . 
4. Posteriormente, o MP/TCU divergiu da proposta da unidade técnica e propôs a adoção de medidas saneadoras com o objetivo de angariar informações para o melhor detalhamento das parcelas de débito apuradas nesta TCE (peça 37) . O Relator à época, Exmo. Ministro José Múcio, concordou com a proposta e remeteu o processo à Secex/PA para a realização das diligências que se faziam necessárias (peça 38) .
5. Em outro momento, o Relator Exmo. Ministro Raimundo Carreiro aquiesceu a proposta da nova unidade instrutora, SecexTCE, no sentido de que não seria possível identificar parte do dano nem quais seriam as despesas eventualmente não previstas no Plano de Trabalho tornando impossível seguir com a cobrança do valor de R$ 438.128,28, por violação ao direito ao contraditório e à ampla defesa (peça 86) . Em seguida, o Relator concordou com a proposta do MPTCU no sentido de determinar a citação da COOPVAG, em solidariedade com seus dirigentes (peça 103) . Dessa forma, após nova análise efetuada pela unidade técnica foram evidenciadas as seguintes irregularidades:
- irregularidade (1) : ausência de aplicação financeira dos recursos do convênio no valor histórico de R$ 37.323,38 (peça 3, p. 301-305) ;
- irregularidade (2) : transferência de recursos da conta específica do convênio para outras contas entranhas ao seu objeto, com retorno dos valores sem os rendimentos da aplicação financeira que seria auferida nos respectivos períodos no valor histórico de R$ 30.066,48 (peça 3, p. 307) ;
 - irregularidade (3) : pagamento de despesas não comprovadas mediante saque em espécie de cheques diretamente no caixa no valor histórico de R$ 264.254,66 (peça 3, p. 309-311) .
6. Realizada as devidas citações, o Sr. Ailton Ramos Araújo, assim como a Cooperativa de Profissionais Liberais do Vale do Araguaia/TO permaneceram silentes, devendo ser considerados revéis, nos termos do art. 12, §3º, da Lei 8.443/1992. Ressalta-se que, conforme salientado pela unidade técnica, a citação dos responsáveis ocorreu em endereços provenientes de pesquisas de endereços realizadas pelo TCU nos sistemas CPF da Receita Federal, tendo sido ainda comprovada a entrega dos ofícios (peças 95, 119, 122) .
7. O Sr. Helvécio Mesquita Melo apresentou alegações de defesa, às peças 94 e 141 a 144. Na primeira peça apresentada, foi solicitada a suspensão do presente processo alegando que o atendimento presencial no Incra estaria suspenso devido a pandemia da Covid-19. Tal alegação não deve ser acatada pois, como descrito pela unidade técnica, existiam à época diversas formas de obtenção de documentação tanto neste Tribunal como na autarquia.
8. Nas demais peças, no que tange às argumentações apresentadas, transcrevo excerto da análise empreendida pela Secretaria Instrutiva, verbis:
52.	De início, temos que não cabe razão ao defendente quando alega eventual aprovação parcial das contas dos primeiros repasses nem o reconhecimento pelo Incra de que teria havido aplicação parcial dos recursos no mercado financeiro no período de janeiro a setembro de 2009.
52.1	Eventual aprovação parcial de parcelas repassadas não exime o responsável de irregularidades verificadas em fase posterior, quando da análise final das contas. Ademais, conforme relatado na instrução de peça 7, teriam sido apontadas ressalvas em todas as parcelas, sendo realizadas diversas notificações à convenente.
52.2	Da mesma forma, reconhecimento de aplicação financeira de parcela dos recursos também não socorre o responsável da obrigação de que a totalidade dos valores deveriam ter sido aplicados. Ainda, de acordo com o documento de peça 01, p. 301/305, foram considerados para fins de cálculo do débito apenas os valores de saldo não aplicados, ou seja, aqueles que foram reconhecidamente aplicados não constaram de tal levantamento.
52.3	Acerca do Acórdão 2853/2007-TCU-Primeira Câmara, que entendeu o responsável deveria ser aplicado ao caso, temos que da mesma forma lhe carece razão. Naquela decisão, deve ser notado que foi destacado existir apenas uma irregularidade a ser tratada naqueles autos, o que não se verifica no presente processo, de forma que fica afastada assim a possibilidade de seguir tal jurisprudência.
52.4	Da mesma sorte, não lhe cabe amparo as decisões deste Tribunal que deixaram de cobrar dos gestores os valores que seriam auferidos caso os recursos tivessem sido aplicados no mercado financeiro, uma vez que nesses julgados nota-se que não houve tal cobrança, uma vez já estar havendo imputação de débito dos valores repassados acrescidos de correção monetária, de forma que tal cobrança constituiria um bis in idem, fato esse que não se observa nos presentes autos.
52.5	Sobre a alegação de que o valor da primeira irregularidade seria inferior ao limite para instauração de tomada de contas especial, também não procede, uma vez que devem ser considerados todos os débitos apontados no processo, cujo valor, neste caso, ultrapassa tal limite. Além disso, conforme adiante será mencionado, o responsável consta como responsável em outros processos de TCE neste Tribunal.
52.6	Acerca do período de gestão do Sr. Helvécio Mesquita Melo, temos que cabe razão ao responsável. Realmente, os documentos por ele juntados em sua defesa demonstram ter seu período de gestão na presidência da Cooperativa terminado em 13/01/2011, de forma que deve ser afastada sua responsabilização quanto às irregularidades 2 e 3 dos autos, uma vez praticadas em período em que o mesmo não era mais o gestor da Instituição.
9. Adoto como minhas razões de decidir o parecer da SecexTCE, endossado pelo Ministério Público, sem prejuízo de tecer algumas considerações.
10. Diante da revelia do Sr. Ailton Ramos de Araújo e da Cooperativa dos Profissionais Liberais do Vale do Araguaia (COOPVAG) , as suas contas deverão ser julgadas irregulares além de condená-los ao débito apurado e aplicar-lhes a multa prevista no art. 57 da Lei 8.443/1992.
11. Com relação ao Sr. Helvécio Mesquita Melo, destaco que devem ser acolhidas parte das alegações de defesa apresentadas além de excluir da dívida sob sua responsabilidade as parcelas de débito descritas nas irregularidades 2 e 3, uma vez que o gestor demonstrou ter deixado a presidência da Cooperativa em 13/1/2011. Restaria, com isso, parte da irregularidade 1 como sendo de sua responsabilidade pois as demais realmente ocorreram na gestão do sucessor, Sr. Ailton Ramos Araújo.
12. Com respeito a prescrição, entendo que deve ser adotado o entendimento preconizado na nova Resolução-TCU 344 de 11/10/2022. Segundo o normativo, as pretensões punitiva e de ressarcimento prescrevem em cinco anos, contados do termo inicial. O art. 5º da resolução descreve as causas interruptivas da prescrição, tais como, a citação ou qualquer ato inequívoco para apuração do fato. 
13. No caso em análise, a prestação de contas ocorreu em 21/6/2012 (peça 4, p.240) e o processo foi autuado nesta Corte de Contas em 30/11/2015. Os responsáveis, Srs. Helvécio, Ailton e a cooperativa COOPVAG foram citados conforme determinação do Exmo. Ministro José Múcio Monteiro de 10/11/2016 (peça 18) .
14. Após a citação dos responsáveis, a Secex-PA elaborou duas instruções em 31/3/2017 e em 4/6/2018 (peças 34 e 39 respectivamente) . A SecexTCE elaborou outras instruções em 8/9/2019, 19/5/2020, 25/9/2020 e 11/3/2022 (peças 64, 83, 98, 150 respectivamente) . 
15. Ainda, conforme determinado pelo Relator, foram promovidas outras citações aos gestores (22/8/2020, peça 86) e à COOPVAG (20/1/2021, peça 103) .
16. Com isso, percebe-se claramente a ocorrência de diversos atos inequívocos para apuração do fato, além das citações, que configuraram a interrupção da prescrição.  Dessa forma, não há que se falar em prescrição de nenhuma parcela de débito em relação a nenhum dos responsáveis.
17. Por fim, destaco a concordância com a unidade técnica de que parte dos valores da irregularidade 3 sejam atribuídos somente à COOPVAG, ante à baixa materialidade, uma vez que o Sr. Ailton Ramos Araújo não fora citado.
Face ao exposto, voto no sentido de que o Tribunal adota o acórdão que ora submeto à apreciação deste Colegiado.
TCU, Sala das Sessões, em 25 de outubro de 2022.
ANTONIO ANASTASIA 
Relator